【裁判字號】    97,訴,1158
【裁判日期】    971001
【裁判案由】    違反野生動物保育法
【裁判全文】
臺灣屏東地方法院刑事判決              97年度訴字第1158號
公  訴  人  臺灣屏東地方法院檢察署檢察官
被      告  甲○○○
            乙○○
上列被告因違反野生動物保育法案件，經檢察官提起公訴（95年
度偵字第5866號），被告均於本院準備程序就被訴事實為有罪之
陳述，經合議庭裁定由受命法官獨任進行簡式審判程序，並判決
如下：
    主  文
甲○○○、乙○○共同未具保育類野生動物族群量逾越環境容許
量之條件，使用禁止之方式宰殺保育類野生動物，各處有期徒刑
壹年，各減為有期徒刑陸月，如易科罰金，均以新臺幣壹仟元折
算壹日。均緩刑貳年，並均應向指定之公益團體、地方自治團體
或社區提供肆拾小時之義務勞務，緩刑期間付保護管束。
扣案之紅尾伯勞鳥腳爪壹佰肆拾陸對及「鳥仔踏」竹製獸鋏肆拾
伍支均沒收。
    事  實
一、甲○○○、乙○○為母子關係，明知紅尾伯勞鳥（學名：La
    nius Cristatus）經行政院農業委員會公告列為保育類野生
    動物，且係過境候鳥，並未在臺灣地區有繁殖情形，族群量
    亦未逾越環境容許量，非經主管機關許可，不得予以騷擾、
    虐待、獵捕、宰殺或為其他利用，竟非基於學術研究、教育
    或試驗研究之目的，且未經主管機關之許可，共同基於獵捕
    、宰殺保育類野生動物紅尾伯勞鳥之犯意聯絡，於民國95年
    9 月24日上午6 時許，在屏東縣枋山鄉○○村里○段芒果園
    內，架設甲○○○所有俗稱「鳥仔踏」之竹製獸鋏45支，獵
    捕保育類野生動物紅尾伯勞鳥，於每日上午6 至7 時、下午
    3 至4 時偕同至設置「鳥仔踏」處巡視收取獵物，攜回屏東
    縣枋山鄉善餘村德隆103 號住處宰殺，除去紅尾伯勞鳥之內
    臟、羽毛、腳爪後，將鳥體置於冰箱保存，並於95年9 月26
    日上午7 時30分許將上開「鳥仔踏」拆除攜回住處置放。嗣
    於同日下午1 時47分許，經警循線持搜索票搜索渠等上開住
    處，在住處門前查獲準備丟棄之鳥類腳爪146 對、內臟1 包
    、羽毛1 包，在住處旁工寮查獲上開「鳥仔踏」45支，始悉
    上情。
二、案經屏東縣警察局枋寮分局報告臺灣屏東地方法院檢察署檢
    察官偵查起訴。
    理  由
一、證據能力部分：
    按簡式審判程式之證據調查，不受刑事訴訟法第159 條第1
    項所定：「被告以外之人於審判外之言詞或書面陳述，不得
    作為證據。」之限制，此見同法第273 條之2 亦規定甚明。
    是本件證人即共同被告乙○○就被告甲○○○犯行部分於警
    詢時之證述，證人即共同被告甲○○○就被告乙○○犯行部
    分於警詢時及偵查中具結後之證述，證人即屏東縣枋寮鄉公
    所獸醫蔡明成出具之臨時物種鑑定表等，雖均屬被告以外之
    人於審判外所為之陳述，然依照前開法律規定，亦得作為證
    據，先予敘明。
二、認定犯罪事實之證據及理由：
    前揭犯罪事實，業據被告甲○○○、乙○○本院審理時坦承
    不諱，並與證人即共同被告甲○○○、乙○○於警詢時之陳
    述、證人即共同被告甲○○○偵查中具結後之證述大致相符
    ，復有搜索扣押筆錄、扣押物品目錄表（以上見警卷第21至
    23頁）、屏東縣枋寮鄉公所獸醫蔡明成於95年9 月26日出具
    之臨時物種鑑定表（見警卷第25頁）、查獲現場照片29張（
    見警卷第32至39頁）在卷可按，被告自白與事實相符，事證
    明確，渠等犯行堪予認定，應依法論科。
三、論罪科刑部分：
  (一)查紅尾伯勞鳥（學名：Lanius cristatus）業經行政院農業
    委員會於91年4 月24日以農林字第910030783 號函公告為其
    他應予保育之野生動物。又按保育類野生動物應予保育，不
    得騷擾、虐待、獵捕、宰殺或為其他利用，但族群量逾越環
    境容許量者，不在此限；前項第1 款保育類野生動物之利用
    ，應先經地方主管機關許可，其可利用之種類、地點、範圍
    及利用數量、期間與方式，由中央主管機關公告之，野生動
    物保育法第18條第1 項、第2 項定有明文。參酌行政農業委
    員會目前並未就該物種依前揭規定公告可供利用，且臺灣每
    年過境之紅尾伯勞鳥族群並未逾環境之容許量，依前揭規定
    ，未經許可，自不得加以獵捕、宰殺。再按獵捕野生動物不
    得使用陷阱、獸鋏為工具，同法第19條第1 項第6 款亦定有
    明文。核被告甲○○○、乙○○未經主管機關許可，設置俗
    稱「鳥仔踏」之獸鋏，使用禁止之方式獵捕並宰殺未逾環境
    容許量之保育類野生動物紅尾伯勞鳥之行為，均係違反野生
    動物保育法第18條第1 項第1 款及同法第19條第1 項第6 款
    之規定，而犯同法第41條第1 項第1 款、第3 款之未具保育
    類野生動物族群量逾越環境容許量之條件，使用禁止之方式
    宰殺保育類野生動物罪。被告獵捕保育類野生動物之低度行
    為，為宰殺之高度行為所吸收，不另論罪。被告2 人間有犯
    意聯絡及行為分擔，應論以共同正犯。被告上開行為固兼具
    野生動物保育法第41條第1 項第1 款及第3 款之情形，惟其
    宰殺行為僅有一個，應僅成立一罪，不能認係法規競合或犯
    罪競合，並無刑法第55條之適用（最高法院92年度臺上字第
    6402號判決參照），附此敘明。爰審酌被告甲○○○、乙○
    ○設置「鳥仔踏」獵捕紅尾伯勞鳥並予宰殺之行為，與保育
    野生動物之思潮相悖，且查獲之「鳥仔踏」計45支，紅尾伯
    勞鳥腳爪達146 對，可推知因被告而枉死之紅尾伯勞鳥數量
    甚多，誠屬不該，惟被告均素行良好，無犯罪前科，被告甲
    ○○○教育程度為小學畢業，現已近耳順之年，被告乙○○
    教育程度為國中畢業，並為中度精神障礙者，有全戶戶籍資
    料查詢結果2 紙（見警卷第10、15頁）、中華民國身心障礙
    手冊影本1 紙（見警卷第14頁）存卷可佐，暨渠等於本院訊
    問時均坦認犯行，顯有悔改之意，犯後態度尚佳等一切情狀
    ，各量處如主文所示之刑，以示懲儆。又被告犯罪時間係於
    96年4 月24日之前，核與中華民國九十六年罪犯減刑條例第
    2 條第1 項第3 款之規定相符，均應減其宣告刑二分之一，
    復審酌被告均無固定薪資收入及其犯罪之情狀等，認其易科
    罰金之折算標準，均以新臺幣1,000 元折算1 日為適當，併
    依同條例第9 條諭知易科罰金之折算標準。再被告均未曾因
    故意犯罪受有期徒刑以上刑之宣告，有臺灣高等法院被告前
    案紀錄表在卷可憑，渠等因欠缺保育野生動物之觀念，致罹
    刑章，經此教訓應知所警惕，而無再犯之虞，本院因認渠等
    所受宣告之刑，以暫不執行為適當，均併予宣告緩刑2 年；
    惟為確實督促被告能戒慎行止，暨按所犯情節，另依刑法第
    74條第2 項第5 款規定，命渠等向指定之公益團體、地方自
    治團體或社區提供40小時之義務勞務，且於緩刑期間付保護
    管束，以觀後效，並啟自新。又依刑法第75條之1 第1 項第
    4 款規定，受緩刑之宣告而違反上開本院所定負擔情節重大
    ，足認原宣告之緩刑難收其預期效果，而有執行刑罰之必要
    者，得撤銷其宣告，附此敘明。
  (二)末按野生動物產製品係指野生動物之屍體、骨、角、牙、皮
    、毛、卵或器官之全部、部分或其加工品；犯第40條、第41
    條、第42條或第43條第3 項之罪，查獲之保育類野生動物產
    製品及供犯罪所用之獵具、藥品、器具，沒收之，野生動物
    保育法第3 條第6 款、第52條第1 項後段分別定有明文。扣
    案紅尾伯勞腳爪146 對為野生動物屍體之部分，乃保育類野
    生動物產製品，「鳥仔踏」竹製獸鋏45支則為被告甲○○○
    所有，而供被告2 人共犯本案所用之獵具，業據其自承在卷
    （見偵卷第18頁、本院卷第24頁左面），爰依上開規定諭知
    沒收。
據上論斷，應依刑事訴訟法第299 條第1 項前段、第273 條之1
第1 項，野生動物保育法第41條第1 項第1 款、第3 款、第52條
第1 項後段，刑法第11條、第28條、第41條第1 項前段、第74條
第1 項第1 款、第2 項第5 款、第93條第1 項第2 款，中華民國
九十六年罪犯減刑條例第2 條第1 項第3 款、第7 條、第9 條，
判決如主文。
中    華    民    國    97    年    10    月     1    日
                  刑事第三庭    法  官  李珮妤
以上正本證明與原本無異。
如不服本判決應於判決送達後10日內向本院提出上訴狀，其未敘
述上訴之理由者並得於提起上訴後20日內向本院補提理由書（均
須按他造當事人之人數附繕本），「切勿逕送上級法院」。
中    華    民    國    97    年    10    月     1    日
                                書記官  劉淑蓉
附錄本案論罪科刑法條
野生動物保育法第41條第1項
有下列情形之一，處6 月以上5 年以下有期徒刑，得併科新臺幣
20萬元以上100萬元以下罰金：
一、未具第18條第1 項第1 款之條件，獵捕、宰殺保育類野生動
    物者。
二、違反第18條第1 項第2 款規定，未經中央主管機關許可，獵
    捕、宰殺保育類野生動物者。
三、違反第19條第1 項規定，使用禁止之方式，獵捕、宰殺保育
    類野生動物者。


司法院資訊處製作；財團法人民間司法改革基金會備份。
